【裁判字號】    96,訴,8275
【裁判日期】    971128
【裁判案由】    拆屋還地等
【裁判全文】
臺灣臺北地方法院民事判決              96年度訴字第8275號
原      告
即反訴被告  臺灣臺北看守所
法定代理人  甲○○
訴訟代理人  戊○○
被      告
即反訴原告  庚○○
訴訟代理人  鍾明達律師
            廖建榮律師
上列當事人間拆屋還地事件，本院於九十七年十一月十九日言詞
辯論終結，判決如下：
    主  文
被告應將坐落臺北市○○段○○段568地號上，門牌號碼臺北市
大安區○○○路170巷臨4之9號，如臺北市大安地政事務所土地
複丈成果圖所示編號B部分，第一層面積33平方公尺（磚造）、
第二層面積33平方公尺（鐵皮構造）之房屋及其他工作物拆除，
並將土地返還原告。
被告應給付原告新臺幣伍拾捌萬貳仟玖佰拾捌元，及自民國九
十六年二月一日起至清償日止按年息百分之五計算之利息，並自
民國九十六年二月一日起至返還上開土地之日止，按月給付原告
新臺幣壹萬零肆佰陸拾貳元。
原告其餘之訴駁回。
訴訟費用由被告負擔。
本判決第一項、第二項於原告分別以新台幣捌拾參萬元、壹拾玖
萬元供擔保後，得假執行。被告分別以新臺幣貳佰伍拾壹萬壹仟
壹佰零貳元、伍拾捌萬貳仟玖佰拾捌元供擔保後，得免假執行
。
原告其餘假執行之聲請駁回。
反訴原告之訴駁回。
反訴訴訟費用由反訴原告負擔。
    事  實及理  由
壹、程序方面：
甲、本訴部分：
一、按「訴狀送達後，原告不得將原訴變更或追加他訴。但有下
    列各款情形之一者，不在此限：... 二、請求之基礎事實同
    一者... 七、不甚礙被告之防禦及訴訟之終結者。」民事訴
    訟法第255條第1項第2款定有明文。第按「原告於判決確定
    前，得撤回訴之全部或一部，但被告已為本案之言詞辯論者
    ，應得其同意」民事訴訟法第262條第1項規定定有明文。
二、原告起訴時訴之聲明為「1.被告壬○○應將坐落臺北市○○
    段○○段568地號上，門牌號碼臺北市大安區○○○路170巷
    臨4之9號，如附圖所示紅色部分，面積約為30.79平方公尺
    之房屋及其他工作物拆除，並將土地返還原告。2.被告壬○○應給付原告新臺幣（下同）54萬3899元，及自調解書狀送
    達之翌日起至清償日止按年息百分之五計算之利息，並自調
    解書狀送達之翌日起至返還前開土地止按月給付原告9762元
    。3.被告己○○、庚○○、辛○○、乙○○、丙○○、丁○○應自同地號土地遷出」。
三、原告因地政機關複丈土地面積後，擴張其聲明為「1.被告壬○○應將坐落臺北市○○段○○段568地號上，門牌號碼臺
    北市大安區○○○路170巷臨4之9號，如土地複丈成果圖所
    示編號B部分，第一層面積33平方公尺（磚造）、第二層面
    積33平方公尺（鐵皮構造）之房屋及其他工作物拆除，並將
    土地返還原告。2.被告壬○○、庚○○應給付原告新臺幣58
    萬2938元，及自調解書狀送達之翌日起至清償日止按年息百
    分之五計算之利息，並自調解書狀送達之翌日起至返還前開
    土地止按月給付原告1萬462元。3.被告己○○、辛○○、乙○○應自同地號土地遷出」。其中聲明擴張或追加部分，係
    基於同一基礎事實而為，依前開規定，應予准許。至於被告
    丙○○、丁○○之部分，原告未為任何表示，容下敘之。
四、原告於民國97年8月15日撤回對壬○○、己○○、辛○○、
    乙○○之訴訟，97年10月8日又撤回對丙○○、丁○○之訴
    訟，前開被告均表示同意，依前開法律規定，原告之撤回均
    予准許。
乙、反訴部分：
一、按「被告於言詞辯論終結前，得在本訴繫屬之法院，對於原
    告及就訴訟標的必須合一確定之人提起反訴」、「反訴，非
    與本訴得行同種之訴訟程序者，不得提起」、「原告之訴，
    有下列各款情形之一者，法院應以裁定駁回之。...... 六
    、起訴不合程式或不備其他要件者。... 」民事訴訟法第
    259條、第260條第2項、第249條第1項第1款分別定有明文。
二、次按「和平繼續占有之土地，依民法第769條或第770條之規
    定，得請求登記為所有人者，應於登記期限內，經土地四鄰
    證明，聲請為土地所有權之登記」、「直轄市或縣 (市)地
    政機關接受聲請或囑託登記之件，經審查證明無誤，應即公
    告之，其依第五十三條逕為登記者亦同。前項聲請或囑託登
    記，如應補繳證明文件者，該管直轄市或縣 (市)地政機關
    應限期令其補繳」、「依前條審查結果，認為有瑕疪而被駁
    回者，得向該管司法機關訴請確認其權利，如經裁判確認，
    得依裁判再行聲請登記」，土地法第54條、第55條第1項、
    第2項、第56條分別定有明文。本件反訴原告申請臺北市○○區○○段三小段568地號土地（下簡稱系爭土地）時效取
    得地上權，經臺北市大安地政事務所以土地登記規則第57條
    第1項第2款駁回在案，有臺北市大安地政事務所96年11月8
    日北市大地一字第09631404000號函在卷可證，尚非因認為
    有瑕疵而被駁回者，自無法依土地法第57條提起確認之訴。
三、再按「土地權利關係人，在前條公告期間內，如有異議，得
    向該管直轄市或縣 ( 市)地政機關以書面提出，並應附具證
    明文件。因前項異議而生土地權利爭執時，應由該管直轄市
    或縣 (市)地政機關予以調處，不服調處者，應於接到調處
    通知後15日內，向司法機關訴請處理，逾期不起訴者，依原
    調處結果辦理之」，土地法第59條定有明文。本件反訴原告
    申請向大安地政事務所申請地上權登記，尚未經過調處，此
    觀臺北市政府97年4月28日訴願決定書理由所載即明，故反
    訴原告亦不得向司法機關訴請處理。
四、雖反訴原告提出最高法院88年台上字第404號判決謂「按占
    有人於土地所有人主張其為無權占有，起訴請求其拆屋還地
    之前，如並未以其已因時效而取得地上權登記請求權，向該
    管地政機關聲請為地上權之登記，經地政機關受理；迨土地
    所有人起訴後，始以其有此事由資為抗辯，法院固無須就占
    有人是否具備時效取得地上權之要件，為實體上裁判。惟占
    有人倘於該訴訟繫屬中提起反訴，請求確認其地上權登記請
    求權存在及命所有人容忍其辦理地上權登記，且其提起反訴
    於程序上並無不合，法院自應就其為訴訟標的之法律關係存
    否，為實體上裁判。原審疏未注意及此，徒以上訴人係於被
    上訴人訴請其拆屋還地後，始向地政機關聲請登記為地上權
    人，即認無須就上訴人是否已具備時效取得地上權之要件為
    實體上審認，進而就上訴人提起之反訴部分，為其不利之判
    決，自有未合」，作為其提起本件反訴適法之理由。惟該判
    決係以原告即反訴被告起訴前，被告即反訴原告已向地政機
    關申請地上權登記為適用前提，本件原告即反訴被告於95年
    11月30日即向本院聲請調解，依民法第129條第2項之規定，
    該調解與起訴有同一之效力，惟被告即反訴原告於96年8月
    28日始向地政機關申請，經本院向大安地政事務所調取該申
    請地上權登記卷宗（附於該台北市大安地政事務所97年5月
    26日北市大地三字第09730647000號函內），從而，反訴原
    告既在反訴被告提起拆屋還地訴訟後，始向地政機關申請地
    上權之登記，自不符合前開判決意旨，提起本件反訴，即不
    應允許。
五、被告雖再引用最高法院83年台上字第3252號判例謂「占有他
    人之土地，依民法第772條準用第769條、第770條規定主張
    依時效取得地上權者，土地所有人固不負擔同意占有人登記
    為地上權人之義務。然占有人若依土地登記規則第113條規
    定，由其一方申請登記為地上權人，經登記機關受理，在公
    告期間，土地所有人提出異議者，登記機關應依土地法第59
    條第2項規定予以調處；不服調處者，應於接到調處通知後
    15日內向司法機關訴請處理。調處結果，若對占有人不利，
    占有人對土地所有人提起之訴訟，即得請求該所有人容忍其
    辦理地上權登記，以排除土地所有人之異議，使登記程序之
    障礙除去，俾完成地上權登記」及最高法院77年台上字第
    2279號判決意旨「占有他人之土地，依民法第772條準用第
    769條規定主張依時效而取得地上權者。土地所有人固不負
    擔同意占有人登記為地上權人之義務。然占有人若依土地登
    記規則第113條規定，由其一方之聲請，登記為地上權人，
    經登記機關受理，在公告期間，土地所有人對之提出異議者
    ，登記機關應依土地法第59條第2項規定予以調處。不服調
    處者，應於接到調處通知後15日內向司法機關訴請處理。調
    處結果，若對占有人不利，占有人對土地所有人提起訴訟，
    即應請求該所有人容忍其辦理地上權登記，以排除土地所有
    人之異議，使登記程序之障礙除去。此容忍義務不作為義務
    ，因占有人行使地上權登記請求權而發生。至請求同意辦理
    地上登記則為請求履行作為義務，與請求容忍係屬兩事」，
    惟反訴原告未曾提出該調處結果，亦未證明其接到調處通知
    15日內向司法機關訴請辦理之證明，依據臺北市政府97年4
    月28日訴願決定書理由所載，並無反訴原告之調處資料，有
    該訴願決定書可憑。足徵，反訴原告提起反訴時，未提出不
    服調處通知15日內向司法機關訴請處理之證明，仍不符合上
    開最高法院判決要旨，其起訴不合程式，反訴亦非適法。
五、從而，反訴原告之反訴，依民事訴訟法第249條第1項第1款
    或第6款之規定，該反訴皆應依該規定裁定駁回。
貳、實體方面：
一、原告起訴主張：
    (一)坐落臺北市○○段○○段第568地號土地（下簡稱系爭土
      地）為中華民國所有，原告目前管理該國有財產，依最高
      法院51年臺上字第2680號判例，原告自得對被告等人起訴
      。
    (二)被告未得原告之同意，亦無任何合法之權源，竟占用系爭
      土地如大安地政事務所複丈成果圖所示B部分面積共計33
      平方公尺，並居住設籍於系爭土地上門牌號碼臺北市大安
      區○○○路170巷臨4之9號房屋（下簡稱系爭房屋）。兩
      造既均不爭執被告庚○○對於該房屋有事實上之處分權。
      從而，原告自得依民法第767條之規定，請求被告拆除系
      爭房屋，並請求被告返還土地予原告；亦得依民法第179
      條、第126條、土地法第148條、土地法施行法第25條、平
      均地權條例第16條前段之規定，請求被告給付五年間相當
      於租金不當得利之損害共計58萬2938元及自調解書送達之
      翌日起至清償日止按年息百分之五計算之利息；及調解書
      送達之翌日起至之返還前開土地時止，按月給付原告1046
      2元。
    (三)被告雖辯稱伊在系爭土地上有地上權云云。惟查，依最高
      法院69年第5次民事庭會議決議認「因時效取得地上權登
      記請求權者，不過有此請求權而已，在未依法登記為地上
      權人以前，仍不得據以對抗土地所有人而認其並非無權占
      有」，由該決議可知，被告自不得以之辯解非無權占有。
二、被告抗辯則以：
    (一)訴外人壬○○於56年5月27日買受系爭房屋，即以行使地
      上權之意思使用系爭土地，嗣於71年10月23日將房屋處分
      權及行使地上權之意思而占有之權利讓與其配偶鄭志成，
      鄭志成在95年4月6日去世後，其他繼承人壬○○、己○○
      、辛○○將所遺留之上開房屋處分權及基於行使地上權之
      意思而占有之權利，全部歸庚○○一人繼受，持續和平繼
      續占有迄今已逾40年，得請求登記為地上權人，因此被告
      非無權占有。且依最高法院88年台上字第404號判決意旨
      ，被告既已提出反訴，鈞院自應審酌被告是否為地上權人
      ，被告自得以之抗辯非無權占有。
    (二)該社區之商業及生活機能較臨近地區為差，原告請求相當
      租金之不當得利，亦屬過高。
三、系爭土地為中華民國所有，原告為管理人，業據原告提出土
    地所有權狀為證；系爭房屋事實上處分權為被告所有，被告
    亦為系爭房屋及土地之占有人，業據被告提出讓渡證、證明
    書為證，兩造對前開事實均不爭執，均堪信為真實。惟原告
    主張被告為無權占有，被告則以渠以和平繼續占有系爭土地
    逾40年，得請求登記為地上權人，非無權占有為辯等前詞置
    辯。惟關於被告提起反訴之部分，本院已認其該部分不屬普
    通法院管轄而在程序上裁定駁回其訴，該反訴已遭駁回，依
    最高最高法院69年第5次民事庭會議決議認「因時效取得地
    上權登記請求權者，不過有此請求權而已，在未依法登記為
    地上權人以前，仍不得據以對抗土地所有人而認其並非無權
    占有」，由該決議可知，被告自不得以之辯解非無權占有，
    被告之辯解不足憑採，原告主張被告應拆除系爭房屋並返還
    系爭土地，為如主文第一項之聲明，即屬有理，應予准許。
四、以下就原告得請求相當於租金之損害賠償數額計算之：
    按無法律上之原因而受利益，致他人受損害者，應返還其利
    益，民法第179條定有明文。又無權占有他人房屋，可獲得
    相當於租金之利益（最高法院61年台上字第1695號判例參照
    ）。且按利息、紅利、租金、贍養費、退職金及其他1年或
    不及1年之定期給付債權，其各期給付請求權，因5年間不行
    使而消滅，民法第126條定有明文。又按城市地方房屋之租
    金 ，以不超過土地及其建築物申報總價年息10﹪為限，土
    地法第97條亦定有明文。審酌系爭土地位居臺北市大安區中
    正紀念堂附近、商業發達、學校林立，依當地工商業繁華之
    程度，本院認為原告主張依照土地申報地價年息百分之五為
    適當。被告雖辯稱百分之五過高，惟本院已審酌系爭房地所
    在位置工商業繁華程度及系爭房地所位之社區之一切情狀，
    認原告主張以申報總價百分之五計算為適當，被告之抗辯，
    非屬可採。從而，又系爭土地屬國有，為公有土地，依平均
    地權條例施行細則第21條規定，以公告地價為申報地價。從
    而，依照該土地公告地價91、92年度為7萬417元、93、94、
    95年度為7萬663元、96年度為7萬6094元，因原告於95年11
    月30日聲請調解，依民法第129條第2項視為起訴，故原告請
    求計算：
    (一)五年相當於租金之不當得利之損害賠償其計算期間為91年
      2月1日起至96年1月31日止五年，自應准許。其計算式如
      下：
      1.91年度91年2月1日起至12月31日止，共計334日，得請
        求10萬6320元（7萬417x33x5%x334/365=10萬6320元，
        元以下四捨五入）。
      2.92年度為11萬6188元（7萬417x33x5%=116188）。
      3.93年度為11萬6594元（7萬663x33x5%=11萬6594）。
      4.94年度為11萬6594元（7萬663x33x5%=11萬6594）。
      5.95年度為11萬6594元（7萬663x33x5%=11萬6594）。
      6.96年度共31日為1萬664元（7萬6094x33x5%x31/365=1萬
        664）。
      7.綜合上述，共得請求58萬2954元，原告僅請求58萬2938
        元，故其請求均應准許。惟原告請求遲延利息之部分，
        因其計算相當於不當得利之損害賠償至96年1月31日止
        該部分損害賠償計算之末日，雖調解聲請狀送達之翌日
        為95年12月29日，但95年12月29日至96年1月31之損害
        ，在送達起訴狀時，尚非發生，應自96年2月1日起算遲
        延利息，故其超過前開範圍遲延利息之請求，應予駁回
        。
    (二)原告請求被告自調解書狀送達翌日起算至返還系爭土地止
      ，每月應給付原告10462元，惟其請求相當於不當得利之
      損害賠償計算至96年1月31日止，故自應從96年2月1日起
      算之，故原告請求96年2月1日起至返還系爭土地止按月給
      付原告1萬462元（7萬6094x33x5%/12=10463，四捨五入至
      整數，原告請求1萬462元，在該得請求之範圍）應予准許
      ，超過該範圍及遲延利息之請求，應予駁回。
五、兩造其餘之攻擊或防禦方法及援用之證據，經本院斟酌後，
    認為均不足以影響本判決之結果，自無逐一詳予論駁之必要
    ，併此敘明。
六、假執行宣告：
    兩造均陳明願供擔保，請准宣告假執行及免假執行。原告勝
    訴部分，經核均無不合，分別審酌相當之金額准許之。原告
    敗訴部分，其假執行之聲請亦失所附麗，應併駁回之。
七、結論：原告之訴為有理由，依民事訴訟法第79條、第390條
    第2項、第392條第2項判決如主文。
中    華    民    國    97    年    11    月    28    日
                  民事第四庭        法  官  趙子榮
以上正本係照原本作成
如對本判決上訴，須於判決送達後20日內向本院提出上訴狀
中    華    民    國    97    年    11    月    28    日
                                    書記官  謝榕芝


司法院資訊處製作；財團法人民間司法改革基金會備份。
